臺灣臺南地方法院刑事判決
                                      108年度訴字第743號
公  訴  人  臺灣臺南地方檢察署檢察官
被      告  黃華盈



選任辯護人  查名邦律師
            高亦昀律師
上列被告因偽造文書案件，經檢察官提起公訴（107年度偵字第6
763號），本院判決如下：
    主  文
乙○○無罪。
    理  由
一、公訴意旨略以：乙○○係址設臺南市○區○○路00號「天慈護理
    之家」負責人，丁○○（越南籍）則自民國102年6月至104年9
    月間在天慈護理之家擔任看護。緣丁○○因任職期間每日平均
    工時長達13至15小時，且未依法休假，曾多次向臺南市政府
    勞工局申請勞資爭議調解，請求給付加班費，詎乙○○明知丁
    ○○上開實際工作時數，竟基於行使偽造私文書之犯意，於不
    詳時間，在上址天慈護理之家內，未經丁○○之同意，即指使
    不詳姓名之外勞，在丁○○104年4月、5月份之上班簽到簿上
    ，偽造丁○○之簽名，填載於4月25日至28日、4月30日至5月5
    日、5月7日至13日及5月15日至20日（共計23日）之上班、
    下班及加班欄位內，並填載不實之時數，再持以行使用於雙
    方勞資爭議調解程序中，足生損害於丁○○。因認乙○○涉犯行
    使偽造文書罪嫌。
二、按犯罪事實應依證據認定之，無證據不得認定犯罪事實；不
    能證明被告犯罪者，應諭知無罪之判決，刑事訟訴法第154
    條第2項、第301條第1項分別定有明文。又認定犯罪事實所
    憑之證據，雖不以直接證據為限，間接證據亦包括在內；然
    而無論直接或間接證據，其為訴訟上之證明，須於通常一般
    之人不致有所懷疑，而得確信其為真實之程度者，始得據為
    有罪之認定，倘其證明尚未達到此一程度，而有合理之懷疑
    存在時，即無從為有罪之認定；且刑事訴訟法第161條第1項
    明定檢察官就被告犯罪事實，應負舉證責任，並指出證明之
    方法，倘其所提出之證據，不足為被告有罪之積極證明，或
    其指出證明之方法，無從說服法院以形成被告有罪之心證，
    基於無罪推定之原則，亦應為被告無罪判決之諭知，最高法
    院76年度台上字第4986號、92年度臺上字第128號判例要旨
    可資參照。
三、公訴人認被告涉有行使偽造文書之罪嫌，無非係以被告乙○○
    之自白、告訴人丁○○之指訴、天慈護理之家上班簽到簿、切
    結書、薪資明細表、附錄合約、臺南市政府勞資爭議調解紀
    錄等證據資料為據。經查：
　㈠告訴人丁○○104年4月、5月份之上班簽到簿上，4月25日至28
    日、4月30日至5月5日、5月7日至13日及5月15日至20日（共
    計23日）之丁○○之簽名，並非告訴人丁○○所親簽，業據告訴
    人丁○○指訴在卷，且經本院函請法務部調查局文書暨指紋鑑
    識實驗室鑑定結果，認定筆跡特徵與告訴人親自簽名不同，
    研判應非同一人所書。是以，本案告訴人丁○○所質疑真正之
    104年4月、5月份之上班簽到簿上，4月25日至28日、4月30
    日至5月5日、5月7日至13日及5月15日至20日（共計23日）
    之丁○○之簽名，確實非告訴人丁○○所親簽。然上開簽到簿共
    計23日之告訴人丁○○的簽名既然非告訴人丁○○所親簽，則本
    案的重點在於該簽名是否為被告或被告指示他人所偽造告訴
    人丁○○簽名？又縱使上開上班簽到簿上丁○○之簽名，確實非
    告訴人丁○○所親簽，是否因此即有損害告訴人丁○○利益之虞
    ？
  ㈡訊據被告固曾在107年8月16日偵查中承認上開簽到簿的時間
    部份是他所填的，簽名部分不知道是誰代簽的，當時我用意
    是希望將該張簽到簿填滿，讓勞工局檢查用，我有找人代為
    簽名，但已忘記找誰簽名等語。惟被告嗣後即否認有代告訴
    人丁○○簽名，辯稱前次偵訊中之供述是講錯了，她只是幫告
    訴人丁○○寫上時間，簽名的部分沒有找人代簽。被告堅決否
    認有偽造或指示他人偽造告訴人丁○○上開簽到簿之簽名，僅
    承認有填寫簽到時間。告訴人丁○○於107年8月16日偵訊中指
    稱，幫她簽名的人是阮玉律，阮玉律跟她說是經理黃玉鳳要
    她簽名的等語（見107年度偵字第6763號卷，下稱偵卷，第1
    30頁）。是以，依告訴人丁○○在偵查中之指訴，是天慈護理
    之家的經理黃玉鳳指示阮玉律代告訴人丁○○簽名在簽到簿上
    ，而非被告自己或指示他人去代告訴人丁○○簽名在簽到簿上
    。另天慈護理之家經理黃玉鳳於偵訊中證稱：「（問：你是
    否了解護理之家員工的實際簽到退情形？）護理人員、照顧
    服務員等員工有一本簽到簿是放在護理站，沒有專責人員管
    理」、「（問：是否了解天慈護理之家如何控管員工有不實
    簽到退情形？）護理主管或督導在上班時會核對實際上班情
    形，不太可能會有不實的情形，主管不會拿著簽到簿核對，
    因為員工不多，大部分都可以掌握」等語。依證人黃玉鳳之
    證述，簽到簿應該不會有發生不實的情形，且證人黃玉鳳也
    沒有說有自行或受被告乙○○指示代告訴人丁○○在簽到簿簽名
    的情形。是以，並無告訴人丁○○所稱被告指示證人黃玉鳳代
    告訴人丁○○於簽到簿上簽名之事。參以，告訴人丁○○於偵查
    一開始曾指訴稱：「（問：是否告乙○○偽造你的出勤紀錄？
    ）是」、「（問：乙○○偽造你哪一部分的出勤紀錄？）每個
    月的簽名」、「（提示104年1月至7月上班簽到簿原本，問
    ：是否你簽名？）104年4月25日至月底、104年5月1日至20
    日都不是我簽的，其他的都是我簽的，但是我只有簽名，時
    間不是我寫的」等語，告訴人丁○○一開始指稱每個月的出勤
    紀錄都是被告所偽造的，後來又改稱只有104年4月25日至月
    底、104年5月1日至20日的出勤簽到是被告偽造，其前後指
    訴不一，是否真實已非無疑。從而依據上開被告乙○○之部分
    供述，尚難據此即認定被告乙○○有代告訴人丁○○簽名於上班
    簽到簿或指示他人簽名。
　㈢再者，檢察官起訴被告涉犯偽造文書以及行使偽造文書罪嫌
    ，其構成要件除以被告要有偽造他人文書之行為外，更要有
    足生損害於公眾或他人之虞，始足以該當。然查：
　　⑴告訴人丁○○指稱在天慈護理之家任職期間，工時過長，未
      依法休假，被告偽造她的上班簽到簿簽名，並填載不實之
      工作時數，再持以行使於雙方勞資爭議處理調解程序中，
      足生損害於告訴人丁○○。對此被告乙○○及其辯護人則辯稱
      ：天慈護理之家每月核算告訴人丁○○的工資及加班費，經
      越樺公司負責發放給告訴人丁○○，甚且在告訴人丁○○於10
      4年9月10日離職時，也是由越樺公司派員協同告訴人丁○○
      至勞工局核定勞資雙方間無爭議，再請告訴人丁○○簽具切
      結書，與天慈護理之家終止僱傭關係後，再與以遣返越南
      。是以，天慈護理之家與告訴人丁○○間無論薪資、加班費
      及各項福利待遇均無爭議。依據被告乙○○之辯解，若天慈
      護理之家與告訴人丁○○間並無任何薪資、加班費的爭議存
      在，縱使天慈護理之家關於告訴人丁○○上班簽到簿的簽名
      有他人代簽的事實存在，亦不影響告訴人丁○○的權利，即
      與刑法偽造文書之足生損害於公眾或他人之虞之構成要件
      不符。
　　⑵按勞動部訂定雇主辦理與所聘僱第二類外國人終止聘僱關
      係之驗證程序（101年10月9日修正）規定：「一、為保護
      第二類外國人工作權益，避免遭雇主強迫終止聘僱關係致
      強行遣送出國，依雇主聘僱外國人許可及管理辦法（以下
      簡稱本辦法）第45條規定訂定本程序。三、驗證程序如下
      ：㈠雇主與第二類外國人合意終止聘僱關係時，應通知當
      地主管機關；其內容包括雙方之姓名、性別、年齡、國籍
      、入國日期、工作期限、招募許可或聘僱許可文號及終止
      聘僱關係事由，且需以中文及第二類外國人母國文字作成
      。㈡經雇主及第二類外國人簽名或蓋章始生效力。通知書
      應於第二類外國人與雇主合意終止聘僱關係日14日前，連
      同外僑居留證影本等資料送達第二類外國人工作所在地之
      直轄市或縣（市）政府辦理驗證手續。㈢當地主管機關接
      獲前項通知書後，依下列方式處理：1.依通知書查核雙方
      基本資料，並進行電話或親自訪談以探求其真意，於結束
      訪談前應提供第二類外國人申訴電話。2.經電話或親自訪
      談仍無法探求第二類外國人真意時，得要求當事人雙方（
      雇主委任代理人者須有委託書）親至指定地點辦理驗證。
      當地主管機關應認定雇主（或代理人）及第二類外國人合
      意終止聘僱關係之事實。任一方如無正當理由拒絕到場，
      視為放棄陳述意見，逕依權責處理。3.當地主管機關依前
      二目方式認定雙方無異議者，應開具「直轄市、縣（市）
      政府驗證雇主與第二類外國人終止聘僱關係證明書」。4.
      當地主管機關於開具證明書後，應留存證明書影本乙份備
      查，另將證明書影本及雇主所送通知書影本與外僑居留證
      影本等資料，副知第二類外國人所在地之人出國及移民機
      關」。告訴人丁○○於104年9月20日以「家裡有事，提早回
      去」為由，提前終止與天慈護理之家的僱佣契約，依上揭
      規定，雇主與外國人終止僱傭契約必須到勞工局辦理驗證
      ，並填寫台南市政府驗證雇主與第二類外國人終止僱傭關
      係問卷，此業據證人甲○○到庭結證在卷。上揭台南市政府
      驗證雇主與第二類外國人終止僱傭關係問卷中有以告訴人
      丁○○所熟悉的越南文字詢問告訴人丁○○，其中包括：「對
      於與雇主提前終止僱傭關係並離境，你是否有疑義？」、
      「雇主是否有積欠薪資的情形？」、「你是否有任何需要
      台南市政府的協助」等3個問題，告訴人丁○○均回答否，
      並親自簽名，此有卷附台南市政府驗證雇主與第二類外國
      人終止僱傭關係問卷可參。是以，依告訴人丁○○在與天慈
      護理之家終止僱傭關係時，所填寫的問卷調查中，可以看
      出告訴人丁○○在終止僱佣關係時，與雇主天慈護理之家間
      並無任何的薪資或加班費的糾紛存在，同時也沒有需要主
      管機關台南市政府介入協助的情形。
　　⑶再者，天慈護理之家發放薪水時，都會事先告知外勞仲介
      公司每個外籍移工的薪資明細內容，再由仲介公司製作薪
      資明細表及切結書，於次月10日左右帶到天慈護理之家，
      協助雇主天慈護理之家發放上個月的薪資，外籍移工確認
      薪資及加班費無誤後，會在薪資明細表及切結書上簽名及
      蓋指印，此業據證人甲○○於本院審理時結證在卷。告訴人
      丁○○所爭執104年4月及5月份的薪資，經檢視卷附之104年
      4月份薪資明細表及切結書，告訴人丁○○在104年5月15日
      簽收；104年5月份薪資明細表及切結書，告訴人丁○○在10
      4年6月12日簽收，其薪資明細表上清楚臚列薪資之計算標
      準以及應扣款之金額及明細，切結書上則記載該月份的「
      薪資及加班費都有結算清楚領到無誤」等語。是以，告訴
      人丁○○既然在領取104年4月份及5月份薪資時，於確認無
      誤後，在薪資明細表及切結書上簽名及蓋指印，即代表告
      訴人丁○○認為雇主天慈護理之家所計算及發放的薪資及加
      班費是正確的，換言之即無告訴人丁○○所稱天慈護理之家
      積欠她薪資及加班費之事。
 　 ⑷末查，告訴人丁○○以天慈護理之家積欠她薪資及加班費為
      由，提起給付加班費之訴，經本院於109年2月27日以108
      年度勞訴字第69號民事判決，駁回原告之訴及假執行之聲
      請。細閱駁回告訴人丁○○所提起之給付加班費訴訟之判決
      理由，即是認為告訴人丁○○所提證據，均未能證明有其主
      張之加班事實，再加上天慈護理之家所提出之薪資明細表
      、國定假日加班費領據、薪資請領切結書、雇主與第二類
      外國人終止聘僱關係通知書、臺南市政府勞工局驗證雇主
      與第二類外國人終止聘僱關係證明書及問卷等證據資料，
      認定天慈護理之家並無積欠告訴人丁○○加班費。
　　⑸綜上所述，告訴人丁○○與其雇主天慈護理之家間，就104年
      4月及5月份的薪資及加班費，均已於工作次月由告訴人丁
      ○○領迄，天慈護理之家並無積欠告訴人丁○○任何的薪資及
      加班費。是以，縱使依據上述告訴人丁○○於104年4月份及
      5月份的上班簽到簿的簽名有遭他人代為簽到之情事，也
      因為天慈護理之家對於應給付告訴人丁○○的薪資及加班費
      均已給付，被告乙○○在告訴人丁○○聲請勞資爭議調解時，
      提出告訴人丁○○的上班簽到簿，也不至於有損害告訴人丁
      ○○權益之虞，即與刑法偽造文書罪之構成要件不符。　　
四、綜前所述，被告乙○○固曾在偵查中供稱是她找人代告訴人丁
    ○○簽名於上班簽到簿的，然嗣後即否認有找人代告訴人丁○○
    簽名，並辯稱是因為一時緊張而陳述有誤，然依告訴人丁○○
    之指述以及卷內之相關證據，並無法確認確實是被告乙○○本
    人或被告乙○○指示他人代簽告訴人丁○○之簽名於上班簽到簿
    ；又縱使告訴人丁○○所指稱的104年4月25日至28日、4月30
    日至5月5日、5月7日至13日及5月15日至20日上班簽到簿告
    訴人丁○○的簽名是被告乙○○本人或被告乙○○指示他人代簽，
    亦因雇主天慈護理之家並沒有積欠告訴人丁○○任何薪資或是
    加班費，因此縱使在雙方勞資爭議調解時提出含有非告訴人
    丁○○親自簽名的上班簽到簿，亦無損於告訴人丁○○之權益。
    是以，被告乙○○並無檢察官起訴所指摘之偽造文書以及行使
    偽造文書之犯行，揆諸前揭
據上論斷，應依刑事訴訟法第301條第1項後段，判決如主文。
本案經檢察官黃信勇提起公訴，檢察官丙○○到庭執行職務。
中　　華　　民　　國　　109 　年　　12　　月　　17　　日
                  刑事第七庭  審判長法　官　陳威龍
　　　　　　　　　
　　　　　　　　                    法  官  高如宜　
　　　　　　　　　
　　　　　　　　　                  法  官  鄭銘仁
以上正本證明與原本無異。                              
如不服本判決應於收受本判後20日內向本院提出上訴書狀，並應
敘述具體理由。其未敘述上訴理由者，應於上訴期間屆滿後20日
內向本院補提理由書狀（均須按他造當事人之人數附繕本）「切
勿逕送上級法院」。
                                   書記官　陳姝妤
中　　華　　民　　國　　109 　年　　12　　月　　21　　日